【裁判字號】    90,上訴,1082
【裁判日期】    900904
【裁判案由】    誣告
【裁判全文】
臺灣高等法院臺南分院刑事判決          九十年度上訴字第一八二號      Ｃ
      上  訴  人  臺灣臺南地方法院檢察署檢察官
      被      告  丙  ○  ○
      選任辯護人  林  樹  根  律師
右上訴人因被告誣告案件，不服臺灣臺南地方法院八十九年度訴字第一三三七號中華
民國九十年六月廿七日第一審判決（起訴案號：臺灣臺南地方法院檢察署八十九年度
偵字第六四五五號），提起上訴，本院判決如左：
      主      文
上訴駁回。
      理      由
一、公訴意旨略以：丙○○明知其於民國八十四年十二月十九日與乙○○訂立和解書
    允予給付乙○○新台幣（下同）五十五萬元，係因其之前叫人毆傷乙○○，致乙
    ○○受傷住院，經丙○○多方透過黃朝琴與柯雲江等人向乙○○說項，乙○○礙
    於人情始勉強答應之事實，竟於乙○○因和解而撤回對其傷害之告訴後，基於意
    圖使乙○○受刑事處分之概括犯意，先於八十八年間向臺灣臺南地方法院檢察署
    誣指乙○○以詐術，向其騙取五十萬元。丙○○又因與乙○○於八十八年三月二
    十八日間，因乙○○指丙○○毀損其漁網，引起丙○○不滿，而與在另隻竹筏上
    作業之友人羅鋒源、羅鋒鎮兄弟，駕竹筏前往尋釁，雙方因而在竹筏上爭執進而
    互毆，其後雙方同落水中，丙○○明知乙○○在該次互毆中，主觀上並無剝奪人
    行動自由、加重強盜、海盜結合犯之犯意，客觀上亦無上述犯行，竟承前誣告之
    犯意，於八十九年二月十六日具狀向臺灣臺南地方法院檢察署誣指乙○○涉有上
    開罪嫌；丙○○又因乙○○於雙方先後訴訟案件之偵訊中，曾數度提及丙○○之
    竹筏係因電蝦撞破其漁網，丙○○明知乙○○上開說詞，僅係訴訟上攻擊防禦上
    之說詞，並無告發其犯罪之意思，竟指乙○○該部分之說詞涉嫌誣告，並於該誣
    告案件經檢察官為不起訴處分（臺灣臺南地方法院檢察署八十九年偵字第一四０
    ０號），及台灣高等法院台南分院檢察署駁回其再議之聲請確定後，仍承前意圖
    使乙○○受刑事處分之犯意，以有刑事訴訟法第二百六十條之情事為由，於八十
    九年五月九日具狀（詳其該日所提之追加告訴狀），就上開已不起訴處分確定之
    同一事實，再向本署誣指乙○○涉犯誣告罪嫌。因認丙○○連續觸犯刑法第一百
    六十九條第一項誣告罪嫌。
二、被告丙○○對於其三度向臺灣臺南地方法院檢察署檢察官告訴乙○○涉嫌詐欺、
    剝奪人行動自由、加重強盜、海盜結合犯、誣告之事實固不諱言，惟否認有誣告
    之故意，辯稱：其向檢察官所提告訴事實均屬實情，並非出於捏造等語。
三、查被告丙○○與告訴人乙○○，於八十四年十一月十五日，在曾文溪河川上，因
    以定置網捕魚發生糾紛，二人互控傷害、恐嚇等罪嫌，嗣雙方於八十四年十二月
    十九日達成和解。和解條件如下：「乙方（丙○○）同意給付甲方（乙○○）
    新台幣伍拾伍萬元，甲方同意將其所有整套定置網漁具及高壓洗網機給付予乙方
    。嗣後雙方同意各自不得再以任何名義向對方請求賠償（含精神上、物質上之
    賠償）。甲方嗣後不得再於西港鄉曾文溪乙方捕漁區以設置定置網方式撈捕漁
    類妨害乙方捕漁。雙方同意各自撤回彼此間之傷害、恐嚇等刑事告訴，並願具
    狀向甲○○○○撤回告訴（案號：八十四年偵字第一二九七一號善股）暨請求檢
    察官准予依職權不起訴處分，以免訟累。」有該和解書在卷可稽，並為告訴人乙
    ○○所是認；雙方乃於八十四年十二月十九日具狀撤回告訴，經檢察官以八十四
    年度偵字第一二九七一號為不起訴處分在案。嗣因和解書第三項之約定未盡明確
    ，告訴人乙○○又於八十五年二月十三日，出具切結書補述如下：「乙方（丙
    ○○）定置網漁區範圍，從西港大橋的上游兩百公尺處以西到乙方現在的停船筏
    處之間流域。甲方（乙○○）除了流刺網之外，自願不在曾文溪流域從事其他
    的撈捕作業。甲方不得在乙方的定置網周圍兩百公尺內施放流刺網。乙方如果
    先施放流刺網在其周圍兩百公尺內，甲方不得施放流刺網。甲方如果違背(一)(二)
    (三)諸項之承諾或規定，甲方須付給乙方違約金柒拾伍萬元整，如果損失金額超過
    上述之違約金，甲方應如數補償之，而甲方的漁具無條件任由乙方處理。甲方
    若將漁具借與他人使用或共乘他人的船筏，其行為視為甲方之行為，得受前(一)(二)
    (三)(四)諸項之任何規範，如有違背，甲方須付給乙方如上(四)項所述之任何違約金。
    本切結書之時效期自中華民國八十四年十二月十九日起生效。」亦有該切結書
    在卷可考。而被告於八十九年二月十六日刑事請求狀（以上和解書、切結書及請
    求狀均附於臺灣臺南地方法院檢察署八十九年度偵字第二八一一號偵查卷內）內
    所載關於其指訴告訴人乙○○涉有詐欺嫌疑之事實，略為：八十四年十二月十
    九日兩造所立和解書之記載，告訴人應將其有整套定置網漁具及高壓機交付被告
    ，並且不得再於被告捕魚區（包括告訴人所強佔設置定置網具之位置）以設置定
    置網方式捕撈漁類，但是告訴人不但縱任其委託之戴姓見證人在前列區域使用前
    列網具下網捕魚，而且在八十五年二月十三日陰謀以數量不足之定置網漁具交付
    給被告。八十九年元月底被告估價告訴人移交之定置網漁時，發現並非全是告
    訴人立給收據之規格：網壁七丈七尺長，七尺高，而是七丈五尺長，七尺高，八
    件，另外三件為六丈長，五尺高，並且有一片網壁沒有完全附鑲鉛錠，其價值較
    低廉，但是被告於八十五年二月十三日交接漁具當時，告訴人明知規格及附件不
    符，卻陰謀隱匿實情而不當面更正，顯有詐欺之嫌等語。足見被告丙○○係就告
    訴人乙○○未依和解條件履行而有所爭執，並非另行捏造事實而為誣告。證人戴
    文雄、柯雲江、黃朝琴於偵查中係就被告央請彼等出面與告訴人訂立八十四年十
    二月十九日和解書之經過而作證，對於告訴人乙○○另於八十五年二月十三日出
    具切結書之經過並無所悉，其等證言對於被告並無不利。況依告訴人乙○○於八
    十五年二月十四日出具之收據（同上卷）第三條載明：「與和解書差額五萬元，
    彌補定置網之不足及整理工資」等語，顯見告訴人乙○○應依和解條件交付被告
    丙○○之定置網確有不足之處，被告於上開訴狀中指訴告訴人未依和解書給付定
    置網之價差雖為四十三萬元，而非五萬元，但被告已於訴狀中表明計算價差之方
    式，其主張是否可採，乃司法者應依調查證據之結果加以公平認定之問題，尚不
    得指被告係虛構事實而為誣告。
四、被告丙○○指訴乙○○涉嫌妨害自由、加重強盜、加重海盜部分，其於訴狀「事
    實及理由」欄內載明「八十八年三月二十八日下午一點半左右，丙○○在曾文溪
    南堤哨所之東約五百公尺至一公里處駕駛膠筏從事捕撈作業，當時並未觸及乙○
    ○所施放之流刺網，乙○○未曾檢視及確定其流刺網損壞與否，卻夥人駕駛舢舨
    連續兩次阻擋丙○○捕撈作業及回航，並且變相之勒索揚言要丙○○賠償否則不
    利於丙○○，繼而手拿鈍器（磚塊）重傷丙○○以致牙齒斷裂、鬆動三顆（醫治
    無效終致拔除而鑲補假牙五顆），手肘挫傷及其他，繼而抓住丙○○上衣猛拉下
    河流，以致衣服毀損，由於丙○○不諳水性以致喝足海水，乙○○不但不施以營
    救，反而下水強壓丙○○因而險些溺斃，幸好被他船救起，乙○○又爬上丙○○
    之膠筏，不但不讓丙○○駕舟離去，反而口咬丙○○頭部之要害，狠拉猛甩，以
    致丙○○頭部右太陽穴部位血流腫脹及至臉部，一直到他船人員前至喝止勸開，
    始行離去。」云云。‧‧‧‧‧因認：「1.告訴人夥人駕駛舢舨干擾被告捕撈作
    業，並且阻擋被告回航，而且到被告膠筏上先後傷害、殺人未遂，顯已觸犯刑法
    第三百零二條以非法之方法，剝奪人之行動自由罪。2.告訴人意圖為自己之所有
    ，以脅迫、強暴之手段，致被告不能抗拒，要索被告給付其假藉名譽受損之賠償
    金，雖然不得逞，但是其意圖及暴行已然存在，顯已觸犯刑法第三百二十八條第
    四項強盜未遂，第三條加重結果犯及第三百三十條加重強盜罪。3.按司法院第三
    百三十四條解釋：凡在海上駕駛船艦意圖施強暴於他船或人、物而有具體表現之
    行為，即構成本條（即刑法第三百三十條）第一項之海盜罪，不必有強掠財物之
    動機。告訴人駕駛具海上動力性之舢舨強行阻擋被告之膠筏並且施暴脅迫於被告
    ，已符合上開司法院之解釋，告訴人之犯行顯已觸犯刑法第三百三十條第一、三
    項之海盜及加重結果犯暨第三百三十四條第四項之結合犯。」云云。而被告丙○
    ○所指告訴人乙○○於八十八年三月二十八日，在曾文溪河川上駕駛船筏，藉詞
    被告損壞其流刺網，要求被告賠償，並進而以磚塊毆打被告等情，業經本院八十
    九年度上易字第一一三二號判處告訴人乙○○傷害及毀損罪刑確定，有案卷可憑
    。足見被告指訴告訴人對暴力相加之事實非虛，其主張之罪名縱然有所錯誤，僅
    係其對於法律認知是否正確之問題，不得遽認其有誣告之犯意。
五、被告丙○○於八十九年一月十七日，具狀向臺灣臺南地方法院檢察署檢察官（附
    於臺灣臺南地方法院檢察署八十九年度偵字第一四００號卷宗內）指訴告訴人乙
    ○○涉嫌誣告，其所訴事實略為：「乙○○於歷次偵查庭連續以虛構不實之案情
    檢舉丙○○於八十八年三月二十八日在案發現場電捕魚蝦，而且還到丙○○泊船
    處拍攝未作業之船隻，以虛偽不實之證據呈供作證，有使丙○○人受刑事處分之
    危險，其犯行顯已觸犯刑法之連續誣告罪」云云。嗣經檢察官為不起訴處分，經
    被告丙○○聲請再議後，台灣高等法院台南分院檢察署於八十九年三月二十九日
    ，以八十九年度議字第一九九號，駁回其再議之聲請；被告又於八十九年四月十
    一日，具狀向台灣高等法院台南分院檢察署陳情稱：「鈞署駁回聲請人丙○○再
    議聲請案，其理由及參照判例似有未妥，爰請求撤銷駁回處分，並且發回地檢署
    偵訴」云云，台灣高等法院台南分院檢察署檢察長乃於八十九年四月十七日函令
    台灣台南地方法院檢察署稱：「請查明有無刑事訴訟法第二百六十條之情形」，
    嗣經該署檢察官調查結果，簽請「他結」，並於八十九年八月五日函覆被告：「
    該案係台端不服本署八十九年偵字第一四００號不起訴處分而提起再議，經台灣
    高等法院台南分院檢察署駁回確定後，不服復向該檢察署請求撤銷駁回處分，再
    經發交本署續查有無刑事訴訟法第二百六十條之情事。經查台端僅憑片面臆測之
    詞，無以在訴狀或在本署陳述中提出新事實、新證據或同條第二款得為再審原因
    之情形，故予以他結。」被告於接到台灣高等法院台南分院檢察署八十九年四月
    十七日檢是字第三一七七號函副本後，又於八十九年五月九日，具狀追加告訴稱
    ：「乙○○於先前多次偵查中，一再指稱被告丙○○係因電蝦而損壞其漁網等情
    」云云固有各該案卷可稽而屬實情，惟查告訴人乙○○確曾於多次偵查中，指稱
    被告丙○○確於八十八年三月二十八日，因電蝦致損害其漁網云云（見臺灣臺南
    地方法院檢察署八十八年度偵字第四五三二號卷第十二頁、十三頁），且告訴人
    亦承認當天並未親眼目睹被告電蝦而破壞其漁網，而係事後才去拍攝被告竹筏之
    照片云云（見八十九年度偵字第五００三號卷第二十頁），足見被告所指告訴人
    於多次偵查中，一再指稱被告係因電蝦而損壞其漁網一節，並非虛構。其主張告
    訴人所為涉嫌誣告雖非可採，而經檢察官為不起訴處分，復經台灣高等法院台南
    分院檢察署檢察長駁回其再議之聲請。被告一再以同一事實纏訟，浪費司法資源
    ，乃其個人法律常識不足，對法律認知錯誤之問題，且法律既許再議，則被告聲
    請再議，乃其告訴權衍生之權利，尚不得指為虛構事實而為誣告罪。
六、本件不能證明被告犯罪，原審諭知被告無罪，核無不合。查被告自稱畢業於北門
    高中，雖可認為其具有一般常識，惟法律知識，事涉專業，尚非被告所能洞悉無
    誤，其因誤認事實或誤解法律進而提出控訴，縱其所訴有所誇大或渲染，惟既非
    虛構事實，自仍與刑法上誣告罪之構成要件不合。檢察官上訴意旨指摘原判決採
    證不當，為無理由，應予駁回。
據上論結，應依刑事訴訟法第三百六十八條，判決如主文。
本案經檢察官邱克斌到庭執行職務。
中    華    民    國      九十      年      九      月      四          日
                                  臺灣高等法院臺南分院刑事第三庭
                                      審判長法官  黃    崑    宗
                                            法官  林    勝    木
                                            法官  楊    省    三
右正本證明與原本無異。
檢察官如不服本判決，應於判決送達後十日內向本院提出上訴書。
                                      法院書記官  陳    嘉    琍
中    華    民    國      九十      年      九      月      六          日


司法院資訊處製作；財團法人民間司法改革基金會備份。
